【裁判字號】    98,訴,1316
【裁判日期】    990108
【裁判案由】    侵權行為損害賠償
【裁判全文】
臺灣臺南地方法院民事判決              98年度訴字第1316號
原      告  丁○○
            丙○○
兼上二人
訴訟代理人  乙○○
兼上三人
訴訟代理人  甲○○
被      告  戊○○
上列當事人間請求侵權行為損害賠償事件，經本院於民國98年12
月25日言詞辯論終結，判決如下：
    主  文
被告應給付原告甲○○新台幣拾萬柒仟壹佰陸拾壹元及自民國
九十八年十月十五日起至清償日止，按週年利率百分之五計算之
利息。
原告其餘之訴駁回。
訴訟費用由被告負擔十分之一，餘由原告負擔。
本判決原告勝訴部分得假執行。
原告其餘假執行之聲請駁回。
    事實及理由
一、本件被告未於言詞辯論期日到場，核無民事訴訟法第386 條
    所列各款情形，應依原告之聲請，由其一造辯論而為判決。
二、按訴狀送達後，原告不得將原訴變更或追加他訴。但有下列
    各款情形之一者，不在此限：：(三)擴張或減縮應受判決事項
    之聲明者。：：民事訴訟法第255條第1項定有明文。查本件
    原告起訴時聲明請求被告應給付原告甲○○新台幣（下同）
    2,102,314元；應給付原告丁○○、乙○○及丙○○各
    425,000元及均自起訴狀繕本送達翌日起至清償日止，按年
    利率百分之5計算之利息。嗣減縮利息請求自民國（下同）
    98年8月20日（即本院調解期日）之翌日起算，核為減縮應
    受判決事項之聲明，應予准許，併予敘明。
三、原告起訴主張：
（一）被告於97年1月11日18時許，駕駛車號Gl-0187號自小客貨
      車，沿臺南縣後壁鄉○○村○○○○道由南往北逆向行駛
      ，至臺一線279.3 公里處之路口，欲右轉進入南91線道路
      之際，適遇被害人蔡定崎騎乘車號QBD一01738輕機車，沿
      台一線由北往南順向行駛而來，被告原應注意，應在行車
      道內行駛，不得駛入來車之車道內，並注意車前狀況，隨
      時採取必要安全措施等道路交通安全規則，而依當時天候
      晴、夜間有照明、乾燥、無缺陷、無障礙物之柏油路面，
      視距良好，並無不能注意之情事，竟逆向行車，又未注意
      車前狀況而不慎撞及被害人蔡定崎，致蔡定崎人車倒地，
      並受有腹部鈍挫傷合併肝臟破裂及膽囊外傷性撕裂缺血壞
      死、腹部鈍挫傷合併橫結腸腸繫膜血管斷裂及腹腔內出血
      等傷害，經送財團法人嘉義基督教醫院急救，仍因傷重不
      治於1 月19日18時53分許死亡，有臺灣臺南地方法院檢察
      署97年度偵字第8240號起訴書可稽，被告犯罪事證至為明
      確。
（二）按「因故意或過失不法侵害他人之權利者，負損害賠償責
      任。」、「不法侵害他人致死者，對於支出醫療及增加生
      活上需要之費用或殯葬費之人，亦應負損害賠償責任。被
      害人對於第三人負有法定扶奏義務者，加害人對於該第三
      人亦應負損害賠償責任。第193條第2項之規定，於前項損
      害賠償適用之。」、「不法侵害他人致死者，被害人之父
      、母、子、女及配偶，雖非財產上之損害，亦得請求賠償
      相當之金額。」民法第184條第1項、第192條及民法第194
      條分別定有明文。原告甲○○為被害人蔡定崎之配偶，原
      告丁○○、乙○○及丙○○為蔡定崎之子女，蔡定崎因被
      告之不法侵害而傷重不治死亡，有檢察著相驗屍體證明書
      可稽。被告之侵權行為與蔡定崎之死亡結果有相當因果關
      係，被告自應負損害賠償責任。
（三）茲將損害賠償額計算如下：
    (一)原告甲○○可請求部分:
      1.醫療費用：原告甲○○因配偶蔡定崎受傷住院治療，共
        支出出醫療費用34,288元，自得向被告請求。
      2.殯葬費用：原告因蔡定崎死亡，共支出殯葬費用
        178,900 元，原告甲○○依上開規定自得向被告請求。
      3.扶養費用：原告甲○○係被害人之配偶，41年8 月14日
        生，於被害人遇害時，年56歲，依台灣地區簡易生命表
        ，餘命28.05 年，距60歲退休尚有24年待被害人及其三
        位子女扶養，再依96年度我國國民每人每年之平均消費
        支出326,232元按霍夫曼氏計算和除中問利息，原告
        甲○○得一次請求扶養費用1,264,126元[(326,232x
        l5.00000000=5,056,506)÷4=1,264,126])。
      4.精神慰撫金：原告甲○○與蔡定崎結褵多年，鰜鰈情深
        ，不料愛侶竟遭車禍身亡，精神遭受重大剌激，往後將
        獨力撫養照顧子女，將孤零零地過一生，不禁悲從中來
        ，痛苦實無法言諭，爰請求100萬元以資慰藉。
      5.原告甲○○原可向被告請求2,477,314元，扣除已領取
        汽車強制責任險375,000 元，可向被告請求2,102,314
        元。
    (二)原告丁○○、乙○○及丙○○可請求部分：
      精神慰撫金：死者蔡定崎為丁○○、乙○○及丙○○之父
      親，丁○○目前就讀成功大學、乙○○大學畢業，目前在
      台北縣政府教育局任職，月入38,000元。丙○○目前就讀
      虎尾科技大學，頓遭喪父之痛，原告等悲痛逾恆，爰各請
      求80萬元之精神慰撫金，以資慰藉。因每人各已領取
      375,000元之汽車強制責任險之理賠金，各扣除375,000
      元，被告分別再給付原告425,000元。
（四）並聲明：被告應給付原告甲○○2,102,314元；應給付原
      告丁○○、乙○○及丙○○各425,000元及均調解期日翌
      日起至清償日止，按年利率百分之5計算之利息。願供擔
      保，請准宣告假執行。
四、被告未於言詞辯論期日到場，亦未提出書狀作何聲明或陳述
    。
五、得心證之理由
（一）查本件被告於上揭時地駕駛車號GI—0187號自小客貨車，
      本應注意交岔路口內不得臨時停車，而依當時天候晴、夜
      間有照明、柏油路面乾燥、無缺陷、無障礙物、視距良好
      ，並無不能注意之情事，竟疏未注意及此，適被害人蔡定
      崎亦疏未注意車前狀況，並隨時採取必要安全措施，二車
      因而發生對向碰撞，致蔡定崎因傷重送醫不治死亡之事實
      ，業經本院依職權取調本院97年度交易字第296 號過失致
      死刑事卷宗核閱屬實，並有道路交通事故現場圖、道路交
      通事故調查報告表各1 份、道路交通事故現場照片及臺灣
      臺南地方法院檢察署檢察官相驗筆錄、相驗屍體證明書、
      檢驗報告書及相驗照片附於上開刑事卷宗可稽。又被告因
      上開過失致死刑事案件經本院以97年度交易字第296 號刑
      事判決判處有期徒刑10月確定，亦有該刑事判決附卷可稽
      ，原告主張其等分別為被害人蔡定崎之配偶及子女等情，
      亦有原告提出之戶籍謄本2 紙在卷可佐，堪信為真實。準
      此，被告對於系爭車禍事故之發生確有過失，且該過失行
      為與被害人蔡定崎之死亡結果間，具有相當之因果關係，
      被告自應負侵權行為損害賠償責任。
（二）按因故意或過失，不法侵害他人權利者，負損害賠償責任
      ；又汽車、機車或其他非依軌道行駛之動力車輛，在使用
      中加損害於他人者，駕駛人應賠償因此所生之損害；被害
      人對於第三人負有法定扶養義務者，加害人對於該第三人
      亦應負損害賠償責任；而不法侵害他人致死者，被害人之
      父、母、子、女及配偶，雖非財產上之損害，亦得請求賠
      償相當之金額；民法第184條第1項前段、第191條之2、第
      192條第2項、第194條分別定有明文。本件原告丁○○、
      丙○○、乙○○為被害人蔡定崎之子女，原告甲○○為被
      害人蔡定崎之配偶，則原告請求被告負損害賠償責任，依
      前開規定，自屬有據。茲依原告請求之項目及金額，分述
      如下：
      1.醫療費用：原告甲○○主張因訴外人蔡定崎遭遇上開車
        禍事故，為訴外人蔡定崎支出醫療費用34,288元，業據
        其提出與所述相符之財團法人嘉義基督教醫院收據影本
        2 份為證，被告對於原告主張之事實，未於言詞辯論期
        日到場，亦未提出任何書狀或證據資料爭執，以供本院
        審酌，應堪信原告之主張為真正；又依原告當時受傷之
        程度及上開收據所載之項目，經核應屬必要，原告甲○○請求被告賠償其支出之上開醫療費用，應屬正當。
      2.殯葬費：按殯葬費為收殮及埋葬費用，其賠償範圍應以
        實際支出之費用，並斟酌被害人當地之習俗、被害人之
        身分、地位及生前經濟狀況決定之。查，原告甲○○主
        張其因訴外人蔡定崎死亡而支出殯葬費178,900 元之事
        實，業據其提出與所述相符之日晟往生禮儀公司收據1
        紙（金額為181,400元 ）、嘉義縣布袋鎮公所第五公墓
        公園化使用費繳款書1 紙為證，被告對於上開事實，未
        於言詞辯論期日到場，亦未提出任何書狀或證據資料爭
        執，以供本院審酌，堪信原告之主張為真正；本院審酌
        訴外人蔡定崎為42年7 月27日出生，死亡時為56歲，有
        訴外人蔡定崎之戶籍謄本1 份在卷可按，斟酌本地之習
        俗、訴外人蔡定崎之身分、地位及生前經濟狀況，認原
        告甲○○支出之殯葬費178,900 元，核與一般民間喪葬
        習俗所需之必要費用相當，原告甲○○請求被告賠償其
        支出之前揭殯葬費，亦屬正當。
      3.扶養費用部分：
      按夫妻互負扶養之義務，其負扶養義務之順序與直系血
        親卑親屬同，其受扶養權利之順序與直系血親尊親屬同
        ；受扶養權利者，以不能維持生活而無謀生能力者為限
        ；前項無謀生能力之限制，於直系血親尊親屬不適用之
        ；民法第1116條之 1、第1117條第1項、第2項分別定有
         明文。又74年6月3日修正公布之民法第1116條之1規定
        ：「夫妻互負扶養之義務，其負扶養義務之順序與直系
        血親卑親屬同，其受扶養權利之順序與直系血親尊親屬
        同」。夫妻互受扶養權利之順序，既與直系血親尊親屬
        同，自不以無謀生能力為必要。從而夫妻之一方因交通
        事故死亡時，他方自得依民法第192條第2項規定，向加
        害人請求扶養費損害賠償，但依民法第1117條規定，仍
        須以不能維持生活者為限，始得請求加害人賠償（最高
        法院79年台上字第2629號判例、87年度台上字第2727號
        判決參照）。
      又原告主張依96年度我國國民每人每年之平均消費支出
        326,232元作為計算扶養費之標準，然該國情統計通報
        資料所列消費支出，尚包括飲料費、菸草費及雜項支出
        等非必要支出費用，且所謂消費支出係指購買各種消費
        物品等費用，包括必要與非必要之支出，自與扶養之費
        用不同，又消費支出因人而異，以之為每年扶養費數額
        之計算，並非客觀。再衡諸國民平均消費支出金額與我
        國目前國民經濟生活水平及國人實際生活所需必要生活
        費用尚有差距，且消費支出係包含食品費、衣著鞋襪費
        、房租水電費、家居管理費、醫療保健費、交通通訊費
        、娛樂教育費及雜項支出等項目，而衡酌原告周玊枝年
        五十六歲，其娛樂、交通通訊費等必要費用之支出應不
        若年輕或壯年人，依行政院主計處公布之98年度臺灣省
        平均每人每月最低生活費為9,829 元，再參酌目前每年
        所得稅申報關於扶養70歲以下親屬寬減額部分則為每年
        77,000元，應認原告請求扶養費數額以每月9,829 元即
        每年117,948 元計算，始屬適當。是原告主張依96年度
        我國國民每人每年之平均消費支出326,232 元作為計算
        扶養費之標準，尚屬過高，應不足採，先予敘明。
      查原告甲○○為41年8月14日生，於97年1月19日被害人
        蔡定崎死亡時，年齡已達55歲5 月，其97年度利息及薪
        資所得為185,303 元，名下無不動產，其主張60歲退休
        後，有受被害人蔡定崎扶養之權利，應可肯認。又原告
        甲○○為被害人蔡定崎之配偶，共同生有原告丙○○、
        乙○○、乙○○3名子女，於97年1月19日被害人蔡定崎
        死亡時，原告丙○○等人已成年，有戶籍謄本2 份在卷
        可稽，又依台灣地區簡易生命表原告甲○○尚有餘命
        28.05 年，而被害人蔡定崎死亡時56歲，尚有餘命
        24.17 年，自應以被害人蔡定崎之餘命為基準，設被害
        人蔡定崎未死亡，於原告甲○○年滿六十歲退休時受扶
        養，原告甲○○可受扶養之金額應係被害人蔡定崎之餘
        命24.17年期間之扶養費，再扣除滿六十歲前之4.58年
        期間之扶養費，並依霍夫曼式計算法扣除期前利息，原
        告甲○○之扶養費損失額為351,134元，其計算式為：
        年別5%複式霍夫曼計算法（第一年不扣除中間利息），
        其計算式為：[117,948*16.00000000（此為應受扶養24
        年之霍夫曼係數）+117,948*0.17*（16.00000000-00.
        00000000）]=1,901,611（小數點以下四捨五入），
        年別5%複式霍夫曼計算法（第一年不扣除中間利息），
        其計算式為：[117,948*3.00000000（此為應受扶養4年
        之霍夫曼係數）+117,948*0.58*（
        4.00000000-0.00000000）]=497,077（小數點以下四捨
        五入），1,901,611-497,077=1,404,534除以4（被害人
        蔡定崎及三位子女）為351,134元（小數點以下四捨五
        入）。
      4.精神慰撫金部分：按不法侵害他人致死者，被害人之父
        、母、子、女及配偶，雖非財產上之損害，亦得請求賠
        償相當之金額，民法第194 條定有明文。次按關於慰撫
        金之多寡，應以被害人精神上所受之苦痛為準據，亦應
        審酌被害人之地位、家況及加害人之地位，俾資為審判
        之依據，故應就兩造之身分、職業、教育程度、財產及
        經濟狀況，用以判斷非財產上損害之慰撫金數額（最高
        法院48年度台上字第1982號判例、86年度台上字第511
        號判決參照）。查原告甲○○為被害人蔡定崎之配偶，
        因被害人蔡定崎之死亡請求100 萬元之精神慰撫金，原
        告丁○○、丙○○、乙○○為被害人蔡定崎之子女，各
        請求80萬元之精神慰撫金，本院審酌被告在車行工作，
        97年度所得為289,177元，名下有土地、房屋、汽車各1
        筆；原告甲○○目前無工作，其97年度申報所得為
        185,303 元，名下無不動產，原告丁○○博士班畢業，
        現在任職台積電，月薪大約四萬多元，97年度所得為
        73,686元，名下無資產，原告乙○○大學畢業，任職於
        台北縣政府教育局，月薪資四萬多元。97年度所得申報
        所得；325,188元，名下有土地、房屋各1筆；原告丙○○現就讀大學，97年度無申報所得，名下有土地2 筆、
        房屋1 筆等情，業經原告陳明在卷並經本院依職權取調
        兩造之稅務電子閘門財產所得調件明細表等在卷可稽。
        本院斟酌兩造前述身分、社會地位、學識、經濟狀況，
        及原告分別為被害人蔡定崎之配偶、子女，其等因蔡定
        崎之意外死亡，夫妻無法偕老，天倫夢碎，失怙傷痛之
        情，難以言喻等一切情狀，認原告等所受之非財產上損
        害，原告甲○○80萬元、原告丁○○、丙○○、乙○○
        各以70萬元為適當，原告請求之精神慰撫金於此範圍內
        ，為有理由，應予准許，逾此部分之請求，即屬無據。
      5.合計以上原告所受損害金額，原告甲○○為1,364,322
        （計算式為34,288+178,900+351,134+800,000元
        =1,364,322元），其餘原告為70萬元。
（三）按損害之發生或擴大，被害人與有過失者，法院得減輕賠
      償金額或免除之，民法第217條第1項定有明文。駕駛人應
      注意車前狀況，並隨時保持安全措施，道路交通安全規則
      第94條第3 項規定自明。經查：而依當時被告所駕駛之車
      輛於本件交通事故發生時，有開啟車前大燈，有現場照片
      多幀附刑事卷可參（見刑事案件偵查卷第26頁、第28頁、
      第29頁、第30頁），足供對向車輛知悉該車存在之情，被
      害人蔡定崎並無不能注意之情事，竟疏未注意及此，貿然
      與被告所駕駛之車輛迎面對撞，其對於本件交通事故之發
      生，亦有過失，應可認定。本院斟酌被告及被害人蔡定崎
      之過失情節與程度，認二人應負百分之五十過失責任，再
      依上開過失比例計算結果，原告甲○○所得請求之損害賠
      償金額為682,161元（計算式：1,364,32250%＝682,161
      ），其餘原告所得請求之損害賠償金額為375,000 元（計
      算式：700,00050%＝375,000）
六、末按保險人依強制汽車責任保險法規定所為之保險給付，視
    為被保險人損害賠償金額之一部分；被保險人受賠償請求時
    ，得扣除之，又同一順位之遺屬有數人時，按人數平均分配
    保險給付，強制汽車責任保險法第32條、第11條第2項條定
    有明文。查原告因本件車禍，業已領取強制汽車責任保險金
    1,500,000元，原告四人均為被害人蔡定崎之第一順位繼承
    人，每人分配375,000元之保險給付（計算式：1,500,000÷
    4=375,000）。則本件原告甲○○請求賠償之金額為307,161
    元（計算式：682,161-375,000=307,161）、其餘原告扣除
    該強制汽車責任保險金後，均已無餘額，原告丁○○、丙○○、乙○○三人即不得再請求被告賠償。
七、綜上所述，原告本於侵權行為之法律關係，請求被告給付原
    告甲○○307,161 元，及自調解期日（被告本人到場）之翌
    日即98年10月15日起至清償日止，按週年利率百分之五計算
    之利息，為有理由，應予准許。至原告逾此部分所為之請求
    ，均為無理由，應予駁回。
八、本判決原告勝訴部分所命給付之金額未逾50萬元，應依職權
    宣告假執行；至原告敗訴部分，其假執行之聲請，因訴之駁
    回而失所依附，應併予駁回。
九、據上論結，本件原告之訴為一部有理由、一部無理由，依民
    事訴訟法第385條第1項前段、第79條、第85條第1項前段、
    第389條第1項第5款，判決如主文。
中    華    民    國    99    年    1     月    8     日
                  民事第三庭    法  官  周素秋
以上正本係照原本作成。
如對本判決上訴，須於判決送達後20日內向本院提出上訴狀。
中    華    民    國    99    年    1     月    8     日
                                書記官  洪浩容

司法院資訊處製作；財團法人民間司法改革基金會備份。
